---
title: "Analisi sul fenomeno del bike sharing"
author: "Gaia Simeoni"
date: '2022-06-27'
output: html_document
---

```{r setup, include=FALSE}
knitr::opts_chunk$set(cache = TRUE, message = FALSE, warning = FALSE)
```

```{r include=FALSE}

# carico le librerie necessarie
library(readr)
library(dplyr)
library(tidyr)
library(ggplot2)
library(tidyverse)
library(lubridate)
library(forecast)
library(corrplot)
library(scales)    # per modificare le scale dei grafici
library(modelr)
library(leaflet)

# carico il dataset
bike_rent = read.csv("/Users/simeo/OneDrive/Desktop/Fondamenti di Scienza dei Dati/bike-sharing-dataset/hour.csv")


# per la scala dei grafici
point <- label_number(big.mark = ",")

```

## Introduzione

Il fenomeno del **bike sharing** è cresciuto molto negli ultimi anni, in parte a causa della pandemia, che ha spinto molte persone a trascorrere più tempo all'aria aperta, ma sopratutto c'è la voglia, oltre che la necessità, di condurre uno stile di vita sempre più ecosostenibile, e quale modo migliore di utilizzare mezzi di trasporto che non contribuiscono all'inquinamento come le biciclette?

[Capital Bikeshare](https://ride.capitalbikeshare.com/system-data) è uno dei sistemi di bike sharing più economici e convenienti nella città di Washington DC, il che ha permesso l'incremento del bike sharing nella capitale e con esso l'incremento della richiesta di stazioni e biciclette adibite al servizio.

## Problema

La domanda cardine attorno alla quale ruota la mia analisi riguarda come i fattori naturali e non influenzino il fenomeno del bike sharing, in particolare basandosi sul servizio offerto da Capital Bikeshare.

Per quanto riguarda i fattori naturali andremo ad analizzare le stagioni, il meteo, la temperatura, l'umidità ed infine la velocità del vento. Altri fattori che verranno analizzati sono il giorno della settimana, gli orari di punta ed infine la posizione delle stazioni.

## Decodifica delle variabili

Questo dataset è caratterizzato da molte variabili codificate, le quali risultano scomode ai fini di un'analisi descrittiva. Decodificare le variabili permette di creare grafici e diagrammi molto più user-friendly. In particolare verrano convertite in scala generale le misurazioni della temperatura ambientale e percepita, dell'umidità e della velocità del vento.

```{r}
# converto la temperatura ambientale
bike_rent$env.temp = bike_rent$temp*(39+8) - 8
 
# converto la temperatura percepita 
bike_rent$feel.temp = bike_rent$atemp*(50+16) - 16

# coverto l'umidita' 
bike_rent$hum = bike_rent$hum*100

# coverto la velocita' del vento 
bike_rent$windspeed = bike_rent$windspeed*67


```

## Bike rentals nel corso degli anni

Analizzando il dataset del servizio di Capital Bikeshare si nota come gli anni presi in esame siano il 2011 e il 2012, inoltre sono presenti due tipi di utenti: quelli abbonati e quelli non.

Osserviamo come il numero dei noleggi è cambiato nel corso di questi due anni e anche quale tra i due tipi di utenti ha usufruito maggiormente del servizio.

```{r}

bike_rent$yr[bike_rent$yr==0] <- 2011
bike_rent$yr[bike_rent$yr==1] <- 2012

bike_rent$yr <- as.factor(bike_rent$yr)

yr_count <- bike_rent %>%
  select(yr,registered,casual) %>%
  group_by(yr)%>%
  summarise(utenti_casuali=sum(casual),
           utenti_abbonati = sum(registered))

# tramite il gather trasformo una tabella in una più stretta e lunga, si utilizza quando le variabili sono di fatto valori e una riga contiene più osservazioni
yr_count <- gather(yr_count, 'utenti_casuali', 'utenti_abbonati', key="user_type", value="n")

yr_count %>%
  ggplot(aes(yr,n))+
  labs(title="Bike rentals nel corso degli anni per tipo di utenza")+
  geom_bar(aes(fill = user_type),stat = "identity",position = "dodge") + scale_y_continuous(labels = point)
         

 
```

Si nota immediatamente come nel 2012 i noleggi siano aumentati drasticamente rispetto all'anno precedente, ciò è stato possibile grazie agli utenti abbonati che, rispetto agli utenti casuali, hanno sfruttato il servizio molto di più.

## Bike rentals vs. tipo di utente

Sulla base di quanto detto finora è curioso sapere come si distribuisce la suddivisione degli utenti nei confronti dei **noleggi totali**.

Ci aspettiamo che gli utenti abbonati usufruiscano maggiormente del servizio.

```{r }

user_count <- yr_count %>%
  select(-yr) %>%
  group_by(user_type) %>%
  summarise(val=sum(n))


user_count %>%
  ggplot(aes(x="",y=val, fill=user_type))+
  geom_bar(stat = "identity")+
  coord_polar("y", start=0)+
  labs(x = NULL, y = NULL, title = "Utenti abbonati vs. Utenti casuali")+
  theme_classic()+
  theme(axis.line = element_blank(),
        axis.text = element_blank(),
        axis.ticks = element_blank())



```

Come previsto gli utenti che usufruiscono del servizio di bike sharing sono nella maggioranza abbonati ed è quindi più probabile che queste persone presentino all'interno della loro routine uscite e/o spostamenti in bicicletta .

## Stagioni

Confrontando le stagioni con il numero di noleggi di biciclette, si può notare che quest'ultimo diminuisce nettamente in inverno e torna a crescere nel periodo primaverile. C'è un'ulteriore crescita dei noleggi durante l'estate, per poi diminuire lievemente in autunno.

```{r }

bike_rent$stagioni[bike_rent$season==1] <- "Inverno"
bike_rent$stagioni[bike_rent$season==2] <- "Primavera"
bike_rent$stagioni[bike_rent$season==3] <- "Estate"
bike_rent$stagioni[bike_rent$season==4] <- "Autunno"


season_count <- bike_rent %>%
  select(season, cnt, stagioni) 


season_count %>%
  ggplot(aes(season,cnt, fill=stagioni)) +
  geom_bar( stat="identity") +
  labs(
    title = "Utenza stagionale",
    x="Stagioni",
    y="Utenze"
  )+
  theme_classic()+
  scale_y_continuous(labels = point)

  
```

## Meteo e temperatura

Per quanto riguarda l'influenza del **meteo** sappiamo già che in una giornata caratterizzata da un meteo favorevole il servizio verrà sfruttato molto di più rispetto ad una giornata temporalesca.

```{r }

bike_rent$meteo[bike_rent$weathersit==1] <- "Soleggiato"
bike_rent$meteo[bike_rent$weathersit==2] <- "Pioggia leggera"
bike_rent$meteo[bike_rent$weathersit==3] <- "Nevischio"
bike_rent$meteo[bike_rent$weathersit==4] <- "Temporale"


weather_count <- bike_rent %>%
  select(cnt,meteo)

weather_count %>%
  ggplot(aes( x=reorder(meteo,cnt, FUN=median), cnt)) +
  geom_boxplot(aes(fill=meteo)) +
  labs(
    title="Bike rentals vs. meteo",
    x="Meteo",
    y="Utenze"
  ) + 
  theme_light()
```

Anche il fattore **temperatura** gioca un ruolo importante, infatti le persone preferiranno temperature molto alte piuttosto che medio-basse.

```{r }

temp_count <- bike_rent %>%
  select(cnt,feel.temp)

temp_count %>%
  ggplot(aes(feel.temp, cnt)) +
  geom_smooth(aes(color=cnt)) +
  labs(
    title="Bike rentals vs. temperatura",
    x="Temperatura percepita",
    y="Utenze"
  ) + 
  theme_light()

```

Notiamo immediatamente che all'aumentare della temperatura aumenta anche il numero di noleggi, ciò dimostra che sussiste una correlazione positiva tra questi due fattori.

Dal grafico si può inoltre osservare che dopo una certa temperatura elevata, circa 33 gradi, si verifica un drastico calo dei noleggi. Questo sta a dimostrare il fatto che in giornate molto calde le persone non sono propense a spostarsi in bicicletta.

## Umidità e Vento

Analogamente, come per le condizioni meteo e la temperatura, ci aspettiamo che anche in condizioni di **umidità** e **vento** favorevoli ci sia un aumento dei noleggi.

```{r }

hum_count <- bike_rent %>%
  select(cnt,hum)

hum_count %>%
  ggplot(aes(hum, cnt)) +
  geom_smooth(aes(color=cnt)) +
  labs(
    title="Bike rentals vs. umidità",
    x="Umidità",
    y="Utenze"
  )+
  theme_light()


```

Con l'aumentare del livello di umidità diminuiscono i noleggi. Questo perchè elevati valori di umidità dell'aria in estate possono aumentare il disagio correlato alla sensazione di caldo.

```{r }

wind_count <- bike_rent %>%
  select(windspeed,cnt)

wind_count %>%
  ggplot(aes(windspeed, cnt)) +
  geom_smooth(aes(color=cnt)) +
  labs(
    title="Bike rentals vs. velocità del vento",
    x="Velocità del vento",
    y="Utenze"
  )+
  theme_light()

```

Anche con l'aumentare della velocità del vento diminuiscono i noleggi. Possiamo presumere che questo avvega in quanto, per esempio, andando in bicicletta controvento si avanza più lentamente e si fa più fatica.

## Distribuzione dei noleggi nel corso della settimana

```{r }

peak_days_reg = aggregate(registered~weekday, mean, data = bike_rent)

peak_days_cas = aggregate(casual~weekday, mean, data = bike_rent)

peak_days_reg %>%
  ggplot(aes(weekday,registered))+
  geom_line(color="Dark blue")+
  labs(
    title="Distrubuzione noleggi nella settimana per utenti abbonati",
    x="Giorno",
    y="Noleggi"
  )+
  theme_classic()+
  scale_x_continuous(breaks = c(0:6), labels=c("Dom","Lun","Mar","Mer","Gio","Ven","Sab"))
```

```{r}
peak_days_cas %>%
  ggplot(aes(weekday,casual))+
  geom_line(color="Dark blue")+
  labs(
    title="Distrubuzione noleggi nella settimana per utenti casuali",
    x="Giorno",
    y="Noleggi"
  )+
  theme_classic()+
  scale_x_continuous(breaks = c(0:6), labels=c("Dom","Lun","Mar","Mer","Gio","Ven","Sab"))
```

Possiamo notare che i noleggi da parte degli utenti casuali aumentano durante il fine settimana e calano drasticamente durante la settimana. Il contrario si vede da parte dei clienti registrati, dove il picco è durante la metà della settimana lavorativa e cala durante i fine settimana.

Da questi risultati possiamo dedurre che i clienti registrati potrebbero essere dipendenti che si recano al lavoro oppure studenti universitari che utilizzano le biciclette per spostarsi all'interno del college. Gli utenti occasionali invece potrebbero essere ciclisti del fine settimana o turisti che visitano la città per un breve periodo e non richiedono un abbonamento regolare.

## Picchi orari per tipo di utente

Ma come si distribuiscono i noleggi nelle varie fasce orarie? Ha senso isolare il caso degli utenti abbonati da quelli casuali per verificare la presenza di differenze.

```{r }

peak_hour_reg = aggregate(registered~hr, mean, data = bike_rent)

peak_hour_cas = aggregate(casual~hr, mean, data = bike_rent)

peak_hour_reg %>%
  ggplot(aes(hr,registered))+
  geom_line(color="Dark blue")+
  labs(
    title="Distrubuzione noleggi nella giornata per utenti abbonati",
    x="Ora",
    y="Noleggi"
  )+
  theme_classic()
```

Come si può notare nel caso degli **utenti abbonati** ci sono due picchi, il primo dalle 7:00 alle 9:00 ed il secondo dalle 16:00 alle 19:00. Possiamo presumere che in questi due picchi il noleggio di biciclette aumenti drasticamente grazie alle persone che vanno e tornano dai luoghi lavoro.

```{r }

peak_hour_cas %>%
  ggplot(aes(hr,casual))+
  geom_line(color="Dark blue")+
  labs(
    title="Distrubuzione noleggi nella giornata per utenti casuali",
    x="Ora",
    y="Noleggi"
  )+
  theme_classic()
  

```

In maniera simile gli **utenti casuali** sono più attivi nelle ore pomeridiane e serali, si nota infatti la presenza di un picco attorno alle ore 17:00. Possiamo supporre quindi che in questi orari siano previsti dei tour per visitare la città ai quali i turisti partecipano in bici.

## Posizione delle stazioni

Un fattore artificiale che potrebbe influenzare il noleggio delle biciclette è la **posizione delle stazioni**. Quest'ultime infatti dovrebbero trovarsi in zone in cui il servizio è molto richiesto, ad esempio località in cui sono presenti uffici, scuole e attrazioni turistiche.

Nel dataset originale però non sono presenti informazioni riguardanti le stazioni pertanto è stato necessario scaricare un secondo dataset contenente tali dati.

Il dataset include i dati degli spostamenti avvenuti nel 2011 ed è stato scaricato sempre dal sito di [Capital Bikeshare](https://s3.amazonaws.com/capitalbikeshare-data/index.html).

```{r}

# importiamo il nuovo dataset

trip_data <- read.csv("/Users/simeo/OneDrive/Desktop/Fondamenti di Scienza dei Dati/bike-sharing-dataset/2011-capitalbikeshare-tripdata.csv")

trip_data <- trip_data %>%
  select(Duration,Start.station,End.station)

```

L'idea è quella di creare una mappa dell'area di Washington DC in cui sono ubicate le 5 stazioni di partenza più frequentate. Per fare ciò utilizzeremo la libreria denominata *leaflet*.

Per utilizzarla però è necessario conoscere latitutide e longitudine dei luoghi che si vogliono visualizzare, quindi ho scaricato un altro dataset contenente le informazioni di tutte le stazioni di Washington DC. Questo dataset è stato scaricato dal sito [Open Data DC](https://opendata.dc.gov/datasets/a1f7acf65795451d89f0a38565a975b3_5/explore?location=38.892459%2C-77.020630%2C12.60&showTable=true).

```{r}

long_lat <- read.csv("/Users/simeo/OneDrive/Desktop/Fondamenti di Scienza dei Dati/bike-sharing-dataset/Capital_Bike_Share_Locations.csv")


# seleziono solo le colonne che mi interessano, il name avrà la funzione di foreing key

long_lat <- long_lat %>%
  select(LATITUDE,LONGITUDE,NAME)

stations <- trip_data %>%
  left_join(long_lat,c("Start.station"="NAME"))
  
 # cambio il nome delle due colonne per fare in modo di capire che si riferiscano alla stazione di partenza

colnames(stations)[4] = "start.latitude"
colnames(stations)[5] = "start.longitude"


# riodino le colonne

stations <- stations %>%
  select(Duration, Start.station, start.latitude, start.longitude) 


```

Ora che il nostro dataframe è riodinato e ha tutte le informazioni che ci servono possiamo creare la nostra mappa.

## Top 5 delle stazioni di partenza

```{r}

stat_count<- stations %>%
  count(Start.station) %>%
  arrange(desc(n)) %>%
  left_join(long_lat,c("Start.station"="NAME"))


leaflet(data=stat_count[1:5,]) %>%
  addTiles() %>%
  addMarkers(~LONGITUDE, ~LATITUDE, popup = ~as.character(Start.station), label = ~as.character(Start.station))


```

Abbiamo scoperto che alcune delle stazioni più popolari sono:

-   **Massachusetts Ave & Dupont Circle NW** che rappresenta un punto di accesso chiave per negozi, lavoro, mezzi di trasporto e ristoranti nella zona di Dupont Circle.
-   **Columbus Circle / Union Station** la quale è lo snodo di tutti i servizi di trasporto principali quali autobus, ferrovie e metro.
-   **Adams Mill & Columbia Rd NW** che è si trova in una zona ricca di caffetterie e negozietti tipici, oltre che in prossimità del National Zoological Park.

Le caratteristiche che accomunano questi luoghi sono che son circondati centri commerciali, luoghi della vita notturna, luoghi di lavoro, mercati alimentari e attrazioni turistiche.

## Cosa abbiamo osservato

-   Tra i noleggi di biciclette complessivi, oltre il 75% dei noleggi è stato effettuato da utenti registrati
-   Il numero medio di noleggi di biciclette tende ad aumentare con la temperatura percepita, ma quando essa è superiore a 33 gradi il numero medio di noleggi di biciclette diminuisce drasticamente.
-   Se c'è un alto livello di umidità dell'aria o una velocità del vento molto alta, il numero di noleggi di biciclette tende a diminuire.
-   Nel complesso, c'è un numero molto limitato di noleggi in condizioni meteo sfavorevoli (neve e temporale).
-   La stagione estiva ha la media più alta di noleggi mentre la stagione invernale ha la più bassa.
-   Gli utenti abbonati usufruiscono maggiormente del servizio nel corso della settimana mentre gli utenti casuali nel weekend.
-   Il picco orario degli utenti registrati si verifica nelle ore di andata e ritorno da lavoro, mentre per gli utenti casuali nelle ore pomeridiane.

## Consigli

Con l'obiettivo di fare in modo che il fenomeno del bike sharing si diffonda sempre di più e sulla base dell'analisi effettuta sul servizio offerto da Capital Bikeshare, ho raccolto alcuni consigli:

-   Essendo che la maggior parte dei noleggi avviene per mano di lavoratori o studenti sarebbe utile aprire più stazioni vicine a scuole e luoghi di lavoro.
-   Per promuovere il servizio in autunno ed inverno un'idea potrebbe essere quella di proporre prezzi più accattivanti.
-   Analogamente si potrebbero organizzare dei tour con delle bici dotate di ruote da neve in modo da aumentare i noleggi nei periodi di leggere nevicate.
-   Per favorire l'utilizzo del servizio nei weekend da parte degli utenti abbonati si potrebbero creare degli sconti appositi.
